臺灣高雄地方法院民事判決　　　　　　　94年度簡上字第95號
上　訴　人　丙○○
訴訟代理人　黃振銘律師
被　上訴人　乙○○
訴訟代理人　黃祖裕律師
當事人間請求返還占有物事件，上訴人對於民國94年3 月10日本
院93年度雄簡字第4669號第一審判決提起上訴，本院於民國94年
11月21日言詞辯論終結，判決如下：
    主  文
上訴駁回。
第二審訴訟費用由上訴人負擔。
    事  實  及  理  由
一、上訴人起訴主張：訴外人甲○○○於民國81年間，將其所有
    附表編號1 至5 所示房屋（下合稱全部房屋；其中附表編號
    2 所示房屋下稱系爭房屋，其餘附表編號1 、3 、4 、5 所
    示房屋下稱其他房屋）出售予上訴人抵債，而由上訴人取得
    附表編號1 、4 所示已辦保存登記房屋之所有權及附表編號
    2 、3 、5 所示未辦保存登記房屋之事實上處分權。嗣於82
    年間，全部房屋因故遭強制執行，經拍賣後由訴外人保證責
    任高雄市第五信用合作社（下稱高雄五信）拍定在案，惟全
    部房屋仍由上訴人占有使用中。又被上訴人於88年間，向上
    訴人承租全部房屋，詎其至93年間，竟以已取得附表編號1
    、4 所示房屋之所有權及附表編號2 、3 、5 所示房屋之事
    實上處分權為由，排除上訴人對全部房屋之占有。爰僅就系
    爭房屋部分，依民法第962 條前段占有物返還請求權法律關
    係，訴請被上訴人返還系爭房屋之占有等情。經原審判決駁
    回，茲不服原判決，提起本件上訴。除援用於原審之主張及
    陳述外，並於本院補陳︰高雄五信固為板信商業銀行（下稱
    板信銀行）合併，惟高雄五信所為由板信銀行概括承受之決
    議（下稱系爭決議），業經本院以86年度訴字第2766號判決
    撤銷，上訴後，亦經高等法院高雄分院（下稱高分院）以90
    年度上更字第16號判決駁回上訴確定在案，故板信銀行無從
    繼受取得系爭房屋，被上訴人亦無從向板信銀行購得系爭房
    屋等語。聲明︰（一）原判決廢棄。（二）被上訴人應將系
    爭房屋交還上訴人占有。
二、被上訴人則以：上訴人無權占有系爭房屋；全部房屋於82年
    間為高雄五信拍定取得，至86年間，復為板信銀行（概括承
    受）繼受取得。嗣因被上訴人於93年2 月26日，向板信銀行
    購買全部房屋，自已取得附表編號1 、4 所示已辦保存登記
    房屋之所有權及附表編號2 、3 、5 所示未辦保存登記房屋
    之事實上處分權，則上訴人訴請被上訴人返還系爭房屋之占
    有，顯然無據等語，資為抗辯。並於原審聲明駁回上訴人之
    訴，經原審判決上訴人敗訴後，上訴人不服原判決，提起本
    件上訴。除援用原審之主張及陳述外，並於本院補陳︰系爭
    房屋既登記為板信銀行所有，在未經塗銷以前，即有絕對效
    力，不因系爭決議無效而受影響等語。聲明︰上訴駁回。
三、兩造不爭執事項：
（一）系爭房屋為未辦保存登記房屋，原始起造人為甲○○○。
（二）高雄五信曾於85年間，訴請上訴人遷讓返還系爭房屋，經
      本院以85年度訴字第2356號判決上訴人應返還系爭房屋，
      上訴人不服提起上訴（高分院86年度上字第245 號），惟
      於該事件審理中同意返還系爭房屋，而與高雄五信達成和
      解。後板信銀行於87年間，執該和解筆錄聲請強制執行在
      案。
四、兩造於本院審理中協商爭點為：（一）系爭房屋之事實上處
    分權，歸屬何人？（二）上訴人主張被上訴人應返還系爭房
    屋之占有，有無理由？
（一）系爭房屋之事實上處分權，歸屬何人？
  １﹑按基於強制執行而取得不動產物權者，屬於民法第759 條
      規定之範圍，一經法院發給所有權權利移轉證書，即發生
      取得不動產物權之效力。最高法院著有56年度台上字第
      1898號判例要旨可資參照。從而，未辦保存登記房屋，若
      由法院強制執行拍賣，經拍定人拍定後取得權利移轉證書
      ，除取得該未辦保存登記房屋之事實上處分權外，亦同時
      取得該房屋之所有權。
  ２﹑經查，系爭房屋為未辦保存登記房屋；於82年間，由本院
      強制執行拍賣，經高雄五信拍定並取得權利移轉證書乙節
      ，為兩造所不爭執，並有本院82年12月16日82高仁民夏82
      執864 字第33488 號號權利移轉證書在卷可查，復經本院
      調取82年度執字第864 號卷宗核閱無訛。則依前開說明，
      系爭房屋之所有權，業於82年12月16日為高雄五信取得，
      堪予認定。次查，板信銀行於86年間概括承受高雄五信全
      部資產乙節，為上訴人於原審所不爭執，並有行政院金融
      監督管理委員會94年9 月12日金管銀（三）字第09400240
      07號函、板信銀行94年8 月29日板信管綜企字第094980021
      6 號函在卷可參。足認系爭房屋所有權亦為板信銀行概括
      繼受取得。再查，被上訴人於93年2 月26日，向板信銀行
      購買系爭房屋乙節，為被告所不爭執，亦有不動產買賣契
      約書在卷可佐，復經證人即板信銀行承辦人員黃淑玲於原
      審審理時到庭證述明確，。顯見被上訴人已取得系爭房屋
      之事實上處分權。至上訴人於本院固重新爭執高雄五信決
      議由板信銀行概括承受之決議有無效原因，而主張板信銀
      行無從取得系爭房屋之所有權，被上訴人無從取得系爭房
      屋之事實上處分權云云。惟查，系爭房屋於86年間，以法
      人合併為原因，由板信銀行所概括承受乙節，為兩造所不
      爭執。顯徵板信銀行即為系爭房屋之所有權人，則依前開
      說明，縱認上訴人主張決議無效乙節為真實，亦屬高雄五
      信是否請求板信銀行返還系爭房屋問題，在高雄五信尚未
      向板信銀行主張權利前，仍不影響板信銀行為系爭房屋所
      有權人之資格。從而，上訴人此部分所辯，即屬無據，難
      予採信。
（二）上訴人主張被上訴人應返還系爭房屋之占有，有無理由？
  １﹑按占有之具有排他性，係因占有人於占有物上行使之權利
      ，推定其適法有此權利。倘占有物已證明係他人所有，則
      占有人即無再對物之所有權人行使排除妨害之餘地，此就
      民法第943 條與767 條對照觀之至明，最高法院著有58年
      度台上字第3078號判決要旨可資參照。是占有人本於民法
      第962 條行使占有物返還請求權，僅得對占有物所有人以
      外之人始得為之。另未辦保存登記房屋依現行法律因無法
      為所有權移轉登記，無法依買賣取得其所有權，但依目前
      實務見解買受未辦保存登記房屋者，即得取得事實上處分
      權。
  ２﹑經查，本件被上訴人既向板信銀行買受系爭房屋，揆諸前
      開說明，自取得事實上處分權，上訴人要不得對其行使占
      有物上請求權。從而，上訴人依民法第962 條前段規定占
      有物返還請求權，請求被上訴人返還系爭房屋之占有云云
      ，即屬無據，不應准許。
五、綜上所述，上訴人訴請被上訴人返還系爭房屋之占有，為無理
    由。原審判決駁回上訴人之訴，並無不合。上訴意旨指摘原判
    決不當，求予廢棄改判，為無理由，應予駁回。
六、本件事證已臻明確，兩造其餘攻擊防禦方法，核與本件判決結
    果，不生影響，爰不逐一論述，併此敘明。
七、據上論結，本件上訴為無理由，依民事訴訟法第436條之1第3
    項、第449條第1項、第78條，判決如主文。
中　　華　　民　　國　　94　　年　　12　　月　　12　　日
                          臺灣高雄地方法院民事第二庭
                              審判長法  官  李昭彥
                                    法  官  鄭詠仁
                                    法  官  黃呈熹
正本係照原本作成。
本判決不得上訴。
中　　華　　民　　國　　94　　年　　12　　月　　15　　日
                                    書記官　曾瓊玉
本判決不得上訴。
附表
┌───┬──────────────────────┬───────┐
│ 編號 │          建 物 所 在 地 及 種 類           │ 建物座落地號 │
├───┼──────────────────────┼───────┤
│  1   │高雄市○○區○○段一小段建物建號961號，即門 │高雄市新興區大│
│      │牌高雄市新興區○○○街44號加強磚造二層樓房一│統段一小段1198│
│      │棟，面積地面層39.17平方公尺，第二層47.74平方│地號，建。    │
│      │公尺，騎樓12.07平方公尺，所有權全部。       │              │
│      │                                            │              │
├───┼──────────────────────┤              │
│  2   │同上地段地號增建未辦所有權第一次登記部分，建│              │
│      │號2387號即同門牌，加強磚造、木造、鐵造，面積│              │
│      │一層20.75 平方公尺，二層8.44平方公尺，所有權│              │
│      │全部。                                      │              │
│      │                                            │              │
├───┼──────────────────────┤              │
│  3   │同上地段地號增建未辦所有權第一次登記部分，建│              │
│      │號2387號即同門牌，加強磚造、木造、鐵造，面積│              │
│      │三層45.48平方公尺，共計74.46平方公尺，所有權│              │
│      │全部。                                      │              │
│      │                                            │              │
├───┼──────────────────────┼───────┤
│  4   │高雄市○○區○○段一小段建物建號962號，即門 │高雄市新興區大│
│      │牌高雄市新興區○○○街42號加強磚造三層樓房一│統段一小段1199│
│      │棟，面積地面層34.40平方公尺，第二層45.20平方│地號，建。    │
│      │公尺，第三層24.46平方公尺，騎樓10.80平方公尺│              │
│      │，共計114.86平方公尺，所有權全部。          │              │
│      │                                            │              │
├───┼──────────────────────┤              │
│  5   │同上段地號增建未辦所有權第一次登記部分，建號│              │
│      │2388號即同門牌，加強磚造、木造，面積一層6.70│              │
│      │平方公尺，二層6.00平方公尺，三層52.40平方公 │              │
│      │尺，合計65.10平方公尺，所有權全部。         │              │
│      │                                            │              │
└───┴──────────────────────┴───────┘
